【裁判字號】    98,簡上,232
【裁判日期】    990519
【裁判案由】    給付票款
【裁判全文】
臺灣板橋地方法院民事判決             98年度簡上字第232號
上  訴  人  丙○○
            甲○○
被 上訴 人  乙○○
訴訟代理人  翁顯杰律師
上列當事人間請求給付票款事件，上訴人對於中華民國98年9 月
24日本院板橋簡易庭98年度板簡字第1278號第一審判決提起上訴
，本院於民國99年4 月28日言詞辯論終結，判決如下：
    主  文
上訴駁回。
第二審訴訟費用由上訴人連帶負擔。
    事實及理由
一、被上訴人起訴主張：(一)被上訴人持有上訴人丙○○簽發、上
    訴人甲○○背書、票號0000000 號、發票日民國97年1 月3
    日、到期日98年1 月5 日、未記載受款人、面額新台幣（下
    同）20萬元、免除作成拒絕付款證書之本票1 紙（下稱系爭
    本票），詎屆期提示不獲兌現。爰依票據法律關係，請求上
    訴人連帶給付被上訴人20萬元及自98年1 月5 日起至清償日
    止，按年息6%計算之利息。(二)本件係緣於被上訴人之女即訴
    外人許怡純於97年1 月1 日與上訴人丙○○即「憶童年休閒
    農園」（憶童年活力養生館）簽訂合作契約書（下稱系爭合
    作契約書），依該契約書第4 條約定，許怡純須分三期支付
    丙○○保證金60萬元（每期20萬元），許怡純乃向被上訴人
    借款60萬元以為支付，是被上訴人共交付許怡純面額各20萬
    元之支票3 張，其中第一、二期許怡純支付保證金之支票，
    已分別於97年1 月5 日及同年3 年5 日兌現，而第三期支票
    （日期97年5 月5 日、票號FA0000000 ）則由被上訴人直接
    支付現金20萬元予上訴人丙○○後，由被上訴人收回並撕毀
    ；相對地上訴人等亦簽發交付包括系爭本票在內之本票3 紙
    交予許怡純，以作為返還保證金之擔保，而許怡純取得包括
    系爭本票在內之本票3 紙後，即交付被上訴人以為清償。依
    系爭合作契約書第4 條約定，第一期（即97年1 月1 日）保
    證金20萬元，上訴人丙○○於系爭合作契約期滿且許怡純同
    意不再續約及清理場地後無息退還；第二期（即97年3 月1
    日）保證金20萬元，上訴人丙○○同意於98年1 月1 日無息
    退還；第三期保證金20萬元（即97年5 月1 日），上訴人丙
    ○○同意於99年1 月1 日無息退還，故被上訴人請求支付之
    系爭本票款項，即為上訴人丙○○第二期應退還之保證金。
    而許怡純均依系爭合作契約所約定之拆帳及支付方式支付費
    用予上訴人丙○○，上訴人空言許怡純侵占門票159,500 元
    ，與事實有違，亦與本案無涉。另許怡純對上訴人提起鈞院
    98年度訴字第248 號請求履行契約事件訴訟前，系爭本票即
    業已由許怡純交付被上訴人作為清償之用，再依系爭合作契
    約第4 條約定，上訴人丙○○第二期保證金20萬元屆期（98
    年1 月1 日）即應無息退還，未附有任何條件，而被上訴人
    係支付60萬而取得系爭本票，否認上訴人所稱被上訴人係惡
    意取得系爭本票等語。原審如數判命上訴人連帶給付，上訴
    人不服，提起上訴。被上訴人為答辯聲明：駁回上訴。
二、上訴人則以：系爭本票之開立乃上訴人丙○○為與訴外人許
    怡純於系爭合作契約中，履行場地之提供所提出之保證，設
    許怡純完成系爭契約第5 條第3 項有關預估來園人數之約定
    ，上訴人即應依系爭合作契約第4 條約定之期日無條件將系
    爭本票轉換為退還保證金之代用票據。詎料至97年9 月間，
    雙方對合作經營方式發生爭執，許怡純除私吞97年3 月至6
    月共1595人次之門票合計159,500 元外，尚因97年3 月至10
    月之入園人數與保證責任預估入園人數差距甚大，而有未依
    約履行情事，上訴人丙○○遂於97年12月30日以律師函表示
    撤銷系爭合作契約之意思表示，並主張許怡純侵占之159,50
    0 元由保證金20萬元中抵銷。嗣許怡純對丙○○所提起之鈞
    院98年度訴字第248 號請求履行契約事件，於98年3 月31日
    判決許怡純敗訴，許怡純為逃避票據當事人間之抗辯，明知
    系爭本票僅為合約履行之保證，非票據權利之轉讓，竟於前
    開鈞院98年度訴字第248 號請求履行契約判決後，惡意將系
    爭本票讓與知情之被上訴人；又丙○○簽發系爭本票交付許
    怡純時，被上訴人亦在場，當時上訴人甲○○即口頭告知許
    怡純不得將系爭本票背書轉讓他人，故被上訴人係惡意取得
    系爭本票，上訴人得以系爭合作契約已撤銷而不存在之原因
    關係，對抗被上訴人。又被上訴人係以無對價或以不相當對
    價取得系爭本票，因而不得享有優於前手之權利，丙○○既
    已撤銷系爭合作契約之意思表示，並主張許怡純侵占之159,
    500 元由保證金20萬元中抵銷，故被上訴人請求系爭本票票
    款，不得優於其前手許怡純等語，資為抗辯。併為上訴聲明
    ：(一)原判決廢棄。(二)上開廢棄部分駁回被上訴人在第一審之
    訴。
三、兩造不爭執事項：
  (一)上訴人丙○○與許怡純間之系爭合作契約書約定，許怡純應
    分3 期支付上訴人丙○○保證金共60萬元，許怡純乃交付被
    上訴人簽發、面額各20萬元之支票3 張予上訴人丙○○，其
    中第一、二期之支付保證金支票，已分別於97年1 月5 日及
    同年3 年5 日兌現，而第三期支票（日期97年5 月5 日、票
    號FA0000000 ）則由被上訴人直接支付現金20萬元予上訴人
    丙○○後，由被上訴人收回並撕毀；相對地上訴人丙○○亦
    交付包括系爭本票在內之由上訴人丙○○簽發、甲○○背書
    、面額各20萬元之本票3 紙予許怡純以供作擔保。依系爭合
    作契約第4 條約定，第一期保證金20萬元，上訴人丙○○於
    系爭合作契約期滿且許怡純同意不再續約及清理場地後無息
    退還；第二期保證金20萬元，上訴人丙○○同意於98年1 月
    1 日無息退還；第三期保證金20萬元，上訴人丙○○同意於
    99年1 月1 日無息退還。被上訴人本件請求之系爭本票款項
    ，乃系爭合作契約書所載之上訴人丙○○第二期應退還之保
    證金。
  (二)系爭本票為真正。系爭本票係由上訴人丙○○簽發、經上訴
    人甲○○背書後，由上訴人丙○○交付許怡純，再由許怡純
    轉讓予被上訴人。
四、兩造爭執事項要點：
  (一)上訴人主張被上訴人係於許怡純對上訴人丙○○之履行契約
    事件訴訟敗訴後，始取得系爭本票，為惡意取得，故上訴人
    得以其與許怡純間之原因關係抗辯對抗被上訴人，有無理由
    ？
  (二)上訴人抗辯系爭本票交付許怡純時，曾與許怡純口頭約定其
    不得轉讓他人，上訴人該抗辯，有無理由？
  (三)上訴人抗辯被上訴人係以無對價或以不相當對價取得系爭本
    票，因而不得享有優於前手許怡純之權利，有無理由？
五、本院之判斷：
  (一)被上訴人主張其執有上訴人丙○○簽發、甲○○背書、免除
    作成拒絕付款證書之系爭本票1 紙，屆期為付款提示，未獲
    付款，上訴人迄未清償之事實，業據其提出與所述相符之系
    爭本票影本1 紙為證，被告對系爭本票之真正亦不爭執，自
    堪認上訴人此部分之主張為真正。
  (二)按票據行為，為不要因行為，執票人不負證明關於給付之原
    因之責任，如票據債務人主張執票人取得票據出於惡意或詐
    欺時，則應由該債務人負舉證之責，最高法院著有64年台上
    字第1540號判例。次按票據法第14條所謂以惡意取得票據者
    ，不得享有票據上之權利，係指從無權處分人之手，受讓票
    據，於受讓當時有惡意之情形而言，如從有正當處分權人之
    手，受讓票據，係出於惡意時，亦僅生票據法第13條但書所
    規定，票據債務人得以自己與發票人或執票人之前手間所存
    人的抗辯之事由對抗執票人而已，尚不生執票人不得享有票
    據上權利之問題；又票據上之權利義務，悉依票上所載文義
    定之，與其基礎之原因關係各自獨立，執票人不負證明關於
    給付原因之責任，如票據債務人主張執票人取得票據出於惡
    意時，則應由該債務人負舉證之責，最高法院67年台上第18
    62號判例、97年台上第2242號裁判意旨揭櫫明確，此乃貫徹
    票據行為文義性及無因性基本理論所為之舉證責任分配。本
    件上訴人主張被上訴人係於許怡純與丙○○間履行契約事件
    訴訟敗訴後，始取得系爭本票，為惡意取得等語，為被上訴
    人否認。查：被上訴人主張於97年1 月1 日系爭合作契約簽
    約後隔1 、2 天，許怡純即交付系爭本票予伊，以作為清償
    之用等語，參以許怡純與上訴人丙○○於97年1 月1 日簽立
    系爭合作契約，許怡純交付如前所述之由被上訴人簽發、面
    額各20萬元之支票3 紙（合計60萬元）作為保證金之支付，
    而上訴人丙○○亦相對地交付包括系爭支票在內、面額各20
    萬元之本票3 張予許怡純作為返還保證金之擔保等情，業如
    前述，則被上訴人主張其借款予許怡純60萬元，許怡純乃於
    取得系爭本票後，交付轉讓予被上訴人以為清償等語，應堪
    憑採。而上訴人上開所辯，依前揭說明，應由上訴人負舉證
    責任，然其始終未能舉證以實其說，自不足取。
  (三)上訴人另辯稱：上訴人於交付系爭本票予許怡純時，曾與許
    怡純口頭約定不得轉讓他人，是許怡純將系爭本票轉讓與被
    上訴人為無權處分等語，為被上訴人否認。經查：
    1.按票據行為為不要因行為，即不以給付之原因為要素而得
      成立之行為，凡簽名於票據之人不問原因如何，均須依票
      上所載文義負責，除執票人取得票據係出於惡意或詐欺者
      外，發票人不得以自己與執票人前手所存抗辯之事由對抗
      執票人（最高法院67年台上字第1666號判例參照）。次按
      票據債務人不得以自己與發票人或執票人之前手間所存抗
      辯事由對抗執票人。票據法第13條本文亦定有明文。再當
      事人主張有利於己之事實者，就其事實有舉證之責任。民
      事訴訟法第277 條前段復規定甚明。
    2.系爭本票上並無任何禁止背書轉讓之記載，有系爭本票影
      本1 紙可憑（見支付命令卷第3 頁），且票據為文義證券
      ，上訴人倘欲禁止許怡純將系爭本票轉讓他人，以保留自
      身之原因關係抗辯權，大可自行逕於系爭本票上載明受款
      人，並為禁止背書轉讓之記載，以保障權益，然上訴人等
      卻捨此而不為，是其所辯已與許怡純口頭約定禁止轉讓他
      人云云，非惟被上訴人所否認，且顯與常理相違，要無足
      採。其次，兩造之間非直接前後手關係，退步言之，縱認
      上訴人與許怡純間果有口頭約定許怡純不得將系爭本票轉
      讓他人為真（假設語氣），然依票據法第13條本文：「票
      據債務人不得以自己與發票人或執票人之前手間所存抗辯
      之事由對抗執票人。」規定，上訴人亦不得以此對抗被上
      訴人。是上訴人該部分抗辯，洵非有據。
  (四)上訴人復辯稱被上訴人係以無對價或以不相當對價取得系爭
    本票，因而不得享有優於前手之權利等語，亦為被上訴人否
    認。查被上訴人交付許怡純金額各20萬元支票3 張，其中第
    一、二期支付保證金之支票，分別於97年1 月5 日及同年3
    年5 日兌現，而第三期支票（日期97年5 月5 日、票號FA00
    00000 ）則由被上訴人直接支付現金20萬元與上訴人丙○○
    後，由被上訴人收回並撕毀等情，為上訴人所不爭執，並有
    被上訴人於原審所提已獲兌現之上訴人為發票人、票面金額
    均20萬元、支票號碼分別為FA0000000 及FA 0000000、發票
    日分別為97年1 月5 日及97年3 月5 日之支票影本2 紙在卷
    足憑，堪信被上訴人所主張其以3 張面額20萬元金額之支票
    交付許怡純支付保證金，並均兌現或履行等語之主張為真。
    被上訴人既已交付借款60萬元予許怡純，以供許怡純作為系
    爭合作契約之履約保證金，則其自許怡純處受讓系爭本票當
    非無對價或不相當對價而取得，上訴人此部分抗辯，亦無可
    採。
  (五)按發票人應照支票文義擔保支票之支付。支票不獲付款時，
    執票人於行使或保全支票上權利之行為後，對於背書人、發
    票人及支票上其他債務人得行使追索權；執票人向支票債務
    人行使追索權時，得請求自為付款提示日起之利息，如無約
    定利率，依年利率6 釐計算，票據法第126 條、第144 條、
    第85條第1 項、第133 條分別定有明文。本件上訴人既未能
    舉證證明被上訴人係惡意取得、或無對價或以不相當對價而
    取得系爭本票，則被上訴人依前揭規定，請求上訴人連帶給
    付給付系爭本票票款20萬元，及自到期日98年1 月5 日起至
    清償日止，按年息6%計算之法定利息，洵屬正當，應予准許
    。原審判命上訴人如數給付，並依職權宣告假執行，於法並
    無不合。上訴意旨指摘原判決不當，求予廢棄改判，為無理
    由，應予駁回其上訴。
六、本件事證已臻明確，兩造其餘攻擊防禦方法及舉證，經本院
    審酌後，核於判決之基礎及結果均無影響，爰不一一論述，
    附此敘明。
七、據上論結，本件上訴為無理由，依民事訴訟法第436條之1第
    3項、第449條第1項、第78條、第85條第2項，判決如主文。
中    華    民    國    99    年    5     月     19    日
                  民事第一庭    審判長法  官  李世貴
                                      法  官  黃信滿
                                      法  官  陳翠琪
以上正本證明與原本無異
本判決不得上訴
中    華    民    國    99    年    5     月    20    日
                                      書記官  簡曉君

司法院資訊處製作；財團法人民間司法改革基金會備份。
